最　高　行　政　法　院　判　決
                                     100年度判字第1145號
上  訴  人　震旦行股份有限公司
代　表　人　陳永泰
訴訟代理人　劉邦川  律師
被 上訴 人　基隆市稅務局
代　表　人　呂瑞田
上列當事人間土地增值稅事件，上訴人對於中華民國99年5月6日
臺北高等行政法院98年度訴字第2142號判決，提起上訴，本院判
決如下：
　　主  文
上訴駁回。
上訴審訴訟費用由上訴人負擔。
　　理  由
一、上訴人於民國93年間向臺灣基隆地方法院聲請拍賣抵押物，
    於94年1月26日以債權人身分聲明承受而拍定取得債務人台
    北美上美股份有限公司所有基隆市○○區○○段324-1、421
    、434、437、438、439、430、422、423、333、431、433、
    435地號等13筆土地，業按一般用地稅率核定並已移轉登記
    。嗣上訴人於98年1月23日申請改按土地稅法第39條之2第4
    項農業用地課徵土地增值稅，並將溢繳稅款退交臺灣基隆地
    方法院民事執行處重行分配，經被上訴人以98年3月4日基稅
    信一貳字第0980601278號函，略以其中光明段333、431、43
    3、435地號等4筆土地符合土地稅法第39條之2第4項規定，
    准予調整其前次移轉現值為89年1月28日當期之公告現值，
    並退還土地增值稅新臺幣（下同）2,065,097元予臺灣基隆
    地方法院民事執行處。上訴人不服，於98年3月30日提起訴
    願，經被上訴人依訴願法第58條規定自行撤銷原處分，以98
    年6月12日基稅信一貳字第0980612711號函重為處分略以，
    光明段421、430-2地號土地亦符合前開規定，准予調整其前
    次移轉現值為89年1月28日當期之公告現值，並退還土地增
    值稅429,088元；光明段324-1及430地號維持原處分。上訴
    人仍不服，循序提起本件行政訴訟。
二、上訴人起訴主張：系爭光明段324-1地號土地有部分為道路
    （培德路）使用，惟該道路為產業道路，為供公共目的無償
    使用，迄未辦理分割及地目變更為非農業使用，依財政部82
    年6月12日台財稅第820225351號函釋意旨，應可認定係與農
    業經營不可分離土地，自應認作農業使用之農業用地。系爭
    光明段430地號土地，原處分僅以行政院農業委員會（以下
    簡稱農委會）農林航測所之航測圖推定構造物，未現場實地
    勘查，以推測臆斷作為行政處分之基礎，顯違本院61年判字
    第70號及39年判字第2號判例意旨，況依內政部90年4月23日
    台內營字第9083323號函釋，縱如被上訴人之推測確有構造
    物存在，但是否為農業經營不可分離之農業必要設施，並非
    僅憑市府建管單位申請建築資料，無列管之農舍，即可推定
    系爭土地已非作農業使用；且系爭土地上，除休憩及放置農
    具、農作物使用之棚架外，無任何被上訴人所稱之構造物。
    再本件溢繳之土地增值稅，依臺灣基隆地方法院99年1月12
    日基院慧93執實字第6146號函，亦為上訴人所承受價額之一
    部分。是申請退稅時乃不退還上訴人，而應退還臺灣基隆地
    方法院，由執行處依法進行分配等語，求為判決撤銷訴願決
    定及原處分不利於上訴人部分，並命被上訴人應按土地稅法
    第39條之2第4項規定課徵光明段324-1地號及430地號之土地
    增值稅，並將溢繳之土地增值稅，退還臺灣基隆地方法院民
    事執行處。
三、被上訴人則以：系爭光明段324-1地號土地因70年起編定使
    用分區為住宅區，故改按一般土地稅率課徵地價稅迄今，被
    上訴人於98年4月20日會同地政機關人員及上訴人辦理現場
    勘查，查得光明段324-1地號部分為雜木林及竹林、部分為
    道路使用，該道路經基隆市政府函覆說明非屬產業道路；且
    上訴人於98年4月30日鑑界結果亦未變更，復經基隆市政府
    函覆說明，該系爭地號土地85年5月28日業經土地所有權人
    出具供公眾通行作為道路使用之同意書並指定建築線在案，
    且為該府工務處養護。是該地號土地於89年1月28日前迄今
    ，即有部分面積純粹做道路使用，並非與農業經營不可分離
    之農路，非屬農業用地。又系爭430地號土地於基隆市政府
    提供之地形圖及航測所86年及91年度均有一構造物存在，可
    知該構造物於89年1月28日前即已存在。又經基隆市政府函
    復「該土地並未有向本府建管單位申請建築資料，亦無本市
    所列管之農舍」，核與整筆土地「作農業使用之農業用地」
    之要件不合，自無土地稅法第39條之2第4項之適用。再者，
    上訴人迄今尚無提供系爭土地「作農業使用之農業用地」之
    證明文件，有違稅捐法制之舉證責任原則。又縱系爭土地於
    申報移轉後事實狀態有改變，原課稅要件或免稅要件之事實
    並不受影響，致對原核定亦不生影響。上訴人於99年3月11
    日始將系爭2筆土地，針對原不符土地增值稅優惠規定之「
    道路」及「構造物」部分，特別另分割出2筆地號，變成4筆
    土地，並主張系爭2筆地號土地，於「99年」分割後整筆均
    為作農業使用。惟此土地移轉後所安排原土地「分割行為」
    ，係土地增值稅課稅「基準時點」（拍定）後之行為，仍無
    土地稅法第39條之2第4項規定之適用等語，資為抗辯，求為
    判決駁回上訴人之訴。
四、原審斟酌全辯論意旨及調查證據之結果，以：（一）系爭光
    明段324-1地號土地，自67年規定地價起課徵田賦，70年上
    期起因編定使用分區為住宅區而改課地價稅；雖依基隆市政
    府都市發展處98年2月18日基府都計貳字第0980012363號函
    附使用分區查註表查註該筆土地自70年3月20日已編定完成
    為保護區，惟經被上訴人98年4月20日會同地政機關人員及
    上訴人現場勘查結果，系爭光明段324-1地號部分為雜木林
    及竹林、部分為非產業道路之培德路，該部分土地前於85年
    5月28日即經土地所有權人美上美公司出具供通行作為道路
    使用之同意書，並指定建築線在案，屬基隆市政府工務處養
    護範圍。又95年1月19日分割前光明段430地號土地原課徵田
    賦，使用分區為工業區及保護區，經上訴人法拍取得後於95
    年1月19日分割增加光明段430-1及430-2二筆地號，分割後
    都市○○○○○區○○段430-1地號○○○區○○○段430及
    430-2地號為保護區。參照土地稅法及農業用地作農業使用
    認定及核發證明辦法相關規定可知，除與農業經營不可分離
    之產業道路外，舖設柏油之道路，縱係無償供公眾使用，亦
    無從認屬做農業使用之農路。系爭324-1地號前於85年間雖
    經當時土地所有權人同意無償供公眾使用，然非產業道路，
    非與農業經營不可分離之農路；又不屬上述農業使用核發證
    明辦法第8條第3款規定，於土地使用編定（70年間）前即存
    在而得認定為作農業使用之設施範疇，是該地號不符農業使
    用要件。（二）被上訴人業依地籍圖套繪83年地形圖及調閱
    農委會農林航測所86年11月3日及91年1月11日航照圖比對結
    果，系爭430地號土地上於該86年及91年度均有一非屬森林
    、農田之人工構造物（或障礙物）存在，該人工構造物且非
    經列管之農舍或其他應申請容許之農業設施；而上訴人又未
    舉證證明該人工構造物係屬與農業經營不可分離之農業設施
    ，則被上訴人據上述資料認定上述人工構造物於89年1月28
    日土地稅法修正前即已存在於系爭430地號上，自屬有據。
    上訴人就系爭土地於89年修法時，係供農業使用負有客觀舉
    證責任；迨至上訴人98年申請退稅時，縱至現場勘查亦無法
    還原修法時系爭土地之使用現況。故系爭430地號不符適用
    土地稅法第39條之2第4項規定之要件，亦堪認定。至內政部
    90年4月23日台內營字第9083323號函釋僅在說明面積在45平
    方公尺以下之必要農業設施，免申請建築執照；尚無從據之
    推論農業用地上未申請建築執照之設施即係必要之農業設施
    ，而無得為上訴人有利之認定。（三）上訴人於拍定後之訴
    訟中，雖將系爭324-1、430地號土地上之道路、人工構造物
    坐落位置自該等土地分割出來，仍無從逕認其餘部分土地於
    89年土地稅法修正時即得與整筆土地切割，而專就該非道路
    、無人工構造物部分認符農業使用之要件，適用土地稅法第
    39條之2第4項規定為系爭土地增值稅之核計。又土地既係以
    宗地為單位，是1宗土地縱僅部分非供農業使用且該部分又
    較供農業使用範圍為小，仍無礙其未將整筆土地供農業使用
    而不符土地稅法應供農業使用要件之認定，而難謂此有何違
    反比例原則。上訴人聲請會同農業主管機關履勘現場，並無
    足釐清土地稅法修正當時，系爭土地是否全供農業使用之事
    實；況系爭土地在未能取得農業主管機關核發之農業用地作
    農業使用證明之情形下，亦無規定須經農業主管機關勘查始
    得判定。因將訴願決定及原處分均予維持，駁回上訴人之訴
    。
五、本院查：
（一）按「（第1項）作農業使用之農業用地，移轉與自然人時
      ，得申請不課徵土地增值稅。……。（第4項）作農業使
      用之農業用地，於本法中華民國89年1月6日修正施行後第
      1次移轉，或依第1項規定取得不課徵土地增值稅之土地後
      再移轉，依法應課徵土地增值稅時，以該修正施行日當期
      之公告土地現值為原地價，計算漲價總數額，課徵土地增
      值稅。」89年1月26日修正公布土地稅法第39條之2第1項
      、第4項定有明文。其修正理由載明：「一農地開放自由
      買賣後，其流通性與一般土地已無差異，所有權移轉所獲
      土地漲價利益，已無免徵土地增值稅之必要，故修正為得
      申請不課徵土地增值稅。又放寬農地農有後，取得農地者
      已無農民身分之限制，不宜以承受人是否繼續耕作為要件
      ，爰將第1項『自行耕作之農民』修正為『自然人』，並
      刪除『繼續耕作』。……四第2項移列第4項，為免取巧者
      於本法修正施行前申報移轉，規避修法後移轉時應納之土
      地增值稅，爰就其計徵土地增值稅之原地價，一律以該修
      正施行日當期之公告土地現值為準。」由是可知，89年1
      月26日修正公布之土地稅法第39條之2第1項、第4項之規
      定，係為配合放寬農地農有及落實農地農用之農業政策，
      故對於作農業使用之農業用地，給予不課徵土地增值稅之
      租稅優惠；並於其符合89年1月28日時作農業使用之農業
      用地之要件，得准許墊高該農業用地之原地價。故適用89
      年1月26日修正公布之土地稅法第39條之2第4項以該修正
      施行日當期之公告土地現值為原地價，計算漲價總數額，
      課徵土地增值稅，應以土地稅法89年1月28日修正公布生
      效時，仍「作農業使用之農業用地」為要件。
（二）次按「本法所稱農業用地，指非都市土地或都市土地農業
      區、保護區範圍內土地，依法供下列使用者︰一、供農作
      、森林、養殖、畜牧及保育使用者。二、供與農業經營不
      可分離之農舍、畜禽舍、倉儲設備、曬場、集貨場、農路
      、灌溉、排水及其他農用之土地。……」為土地稅法第10
      條第1項（同農業發展條例第3條第10款規定）所明定。又
      「農業用地上興建有固定基礎之農業設施，應先申請農業
      設施之容許使用，並依法申請建築執照。但農業設施面積
      在45平方公尺以下，且屬一層樓之建築者，免申請建築執
      照。本條例中華民國92年1月13日修正施行前，已興建有
      固定基礎之農業設施，面積在250平方公尺以下而無安全
      顧慮者，得免申請建築執照。」農業發展條例第8條之1第
      2項亦有明定。而「農業設施或農舍有下列各款情形之一
      者，不得認定為作農業使用：……二、無法檢具於非都市
      土地使用編定前，得為從來使用之農舍或農業設施之相關
      證明文件者。」「農業用地有下列各款情形之一者，不得
      認定為作農業使用：……三、現場舖設有非農業經營必要
      之柏油、水泥等情事者。」「農業用地部分面積有下列情
      形之一，且不影響供農業使用者，得認定為作農業使用：
      ……三、於土地使用編定前，政府興建軍事碉堡、輸電鐵
      塔及自來水蓄水池等設施者。」農業主管機關農委會依據
      農業發展條例第39條第2項授權訂定之農業用地作農業使
      用認定及核發證明辦法第6條第2款、第7條第3款、第8條
      第3款亦有規定。是以，農業用地上之農業設施或農舍，
      在一定條件下固得免申請建築執照，惟仍須檢具於非都市
      土地使用編定前，得為從來使用之農舍或農業設施之相關
      證明文件。舖設柏油之道路，除與農業經營不可分離之產
      業道路外，縱係無償供公眾使用，亦無從認屬做農業使用
      之農路。至於是否供作農業使用，核屬事實認定問題，事
      實審法院有衡情斟酌之權，苟已斟酌全辯論意旨及調查證
      據之結果，而未違背論理法則或經驗法則，不得遽指為違
      法。
（三）原判決依調查證據之辯論結果，敘明於94年1月26日拍定
      移轉時，光明段324-1地號土地部分面積未依法作農業使
      用，該地號土地於85間經當時土地所有權人同意無償供公
      眾使用並指定建築線在案，非產業道路，自非與農業經營
      不可分離之農路，又不屬於土地使用編定（70年間）前即
      存在而得認定為作農業使用之設施範疇；光明段430地號
      土地於94年1月26日拍定移轉時，未依法作農業使用，該
      地號土地依農委會農林航測所86年11月3日及91年1月11日
      航照圖比對結果，於86年及91年度均有人工構造物存在且
      非經列管之農舍或其他應申請容許之農業設施，又未經上
      訴人提出係屬與農業經營不可分離之農舍或農業設施使用
      之相關證明文件，故光明段324-1地號及430地號均不符89
      年1月28日上開土地稅法修正公布時仍作農業使用要件，
      自無土地稅法第39條之2第4項規定之適用。上訴人申請准
      予調整上述土地前次移轉現值為89年1月28日當期之公告
      現值，並退還上述土地增值稅，為原處分所否淮，於法洵
      無不合等情。經核並無違背論理及經驗法則，亦無上訴人
      所稱違反舉證或證據法則，或判決不備理由、不適用法規
      、適用不當等違背法令情事。原判決並未僅限於產業道路
      始得享有土地所有權移轉時減免土地增值稅之優惠，上訴
      意旨據以指摘其違法，並非可採。上訴意旨復執詞以：光
      明段324-1地號土地係以自己所有之農地供公共設施使用
      ，應依農業用地作農業使用認定及核發證明辦法第8條第3
      款認定為作農業使用之農地，被上訴人未盡舉證責任，以
      臆測推斷上開構造物之性質非供農業使用云云，係對原審
      取捨證據、認定事實之職權行使，指摘其為不當，自非可
      採。
（四）綜上所述，原判決維持訴願決定及原處分，核無違誤。上
      訴論旨，指摘原判決違法，求予廢棄，為無理由，應予駁
      回。
六、據上論結，本件上訴為無理由。依行政訴訟法第255條第1項
    、第98條第1項前段，判決如主文。
中　　華　　民　　國　　100　 年　　6　　 月　　30　　日
                    最高行政法院第二庭
                        審判長法官　劉　鑫　楨
                              法官　吳　慧　娟
                              法官　胡　方　新
                              法官　曹　瑞　卿
                              法官　林　金　本

以  上  正  本  證  明  與  原  本  無  異
中　　華　　民　　國　　100　 年　　7　　 月　　1　　 日
　　　　　　　　　　　　　　　書記官　楊　子　鋒